臺灣屏東地方法院民事裁定
110年度消債職聲免字第87號
聲  請  人  
即 債務 人  郭玄佳  


代  理  人  陳靜娟律師
相  對  人  
即 債權 人  臺灣銀行股份有限公司

法定代理人  許志文  
代  理  人  柯中偉  
相  對  人  
即 債權 人  台北富邦商業銀行股份有限公司

法定代理人  程耀輝  


相  對  人  
即 債權 人  國泰世華商業銀行股份有限公司

法定代理人  郭明鑑  
代  理  人  蔡政宏  
相  對  人  
即 債權 人  花旗（台灣）商業銀行股份有限公司


法定代理人  莫兆鴻  
代  理  人  陳正欽  


相  對  人  
即 債權 人  滙豐(台灣)商業銀行股份有限公司

法定代理人  麥康裕  


相  對  人  
即 債權 人  遠東國際商業銀行股份有限公司

法定代理人  周添財  


相  對  人  
即 債權 人  永豐商業銀行股份有限公司

法定代理人  陳嘉賢  
代  理  人  蘇秀娟  
相  對  人  
即 債權 人  玉山商業銀行股份有限公司


法定代理人  黃男州  
代  理  人  朱逸君  
相  對  人  
即 債權 人  台新國際商業銀行股份有限公司

法定代理人  尚瑞強  


相  對  人  
即 債權 人  中國信託商業銀行股份有限公司


法定代理人  利明献  


上列當事人間消費者債務清理之職權免責事件，本院裁定如下：
    主  文
聲請人乙○○應予免責。
    理  由
一、按法院為終止或終結清算程序之裁定確定後，除別有規定外
    ，應以裁定免除債務人之債務；法院裁定開始清算程序後，
    債務人有薪資、執行業務所得或其他固定收入，扣除自己及
    依法應受其扶養者所必要生活費用之數額後仍有餘額，而普
    通債權人之分配總額低於債務人聲請清算前2年間，可處分
    所得扣除自己及依法應受其扶養者所必要生活費用之數額者
    ，法院應為不免責之裁定。但債務人證明經普通債權人全體
    同意者，不在此限；債務人有下列各款情形之一者，法院應
    為不免責之裁定，但債務人證明經普通債權人全體同意者，
    不在此限：「一、於七年內曾依破產法或本條例規定受免責
    。二、故意隱匿、毀損應屬清算財團之財產，或為其他不利
    於債權人之處分，致債權人受有損害。三、捏造債務或承認
    不真實之債務。四、聲請清算前二年內，因消費奢侈商品或
    服務、賭博或其他投機行為，所負債務之總額逾聲請清算時
    無擔保及無優先權債務之半數，而生開始清算之原因。五、
    於清算聲請前一年內，已有清算之原因，而隱瞞其事實，使
    他人與之為交易致生損害。六、明知已有清算原因之事實，
    非基於本人之義務，而以特別利於債權人中之一人或數人為
    目的，提供擔保或消滅債務。七、隱匿、毀棄、偽造或變造
    帳簿或其他會計文件之全部或一部，致其財產之狀況不真確
    。八、故意於財產及收入狀況說明書為不實之記載，或有其
    他故意違反本條例所定義務之行為，致債權人受有損害，或
    重大延滯程序。」債務人有前條各款事由，情節輕微，法院
    審酌普通債權人全體受償情形及其他一切情狀，認為適當者
    ，得為免責之裁定，消費者債務清理條例（下稱消債條例）
    第132條、第133條、第134條及第135條分別定有明文。又消
    債條例之立法目的，在於使陷於經濟上困境之消費者，得分
    別情形依該條例所定重建型債務清理程序（更生）或清算型
    債務清理程序（清算）清理債務，藉以妥適調整其與債權人
    及其他利害關係人之權利義務關係，保障債權人之公平受償
    ，並謀求消費者經濟生活之更生機會，從而健全社會經濟發
    展；消費者依清算程序清理債務，於程序終止或終結後，為
    使其在經濟上得以復甦，以保障其生存權，除另有上述消債
    條例第133條、第134條所規定不予免責之情形外，就債務人
    未清償之債務原則上採免責主義（消債條例第1條、第132條
    立法目的參照）。
二、本件聲請人乙○○前於民國109年10月20日依消債條例規定向
    本院聲請清算，經本院以109年度消債清字第96號裁定自110
    年7月1日開始清算程序，並由本院司法事務官以110年度司
    執消債清字第45號進行清算程序。查聲請人名下並無不動產
    ，而僅有全球人壽保險股份有限公司之保單一紙及存款新臺
    幣（下同）36,513元，本院司法事務官審酌聲請人每月必要
    生活費用及扶養費共計39,386元，認前開存款核屬維持生活
    所需之不得扣押財產，非屬清算財團，爰命聲請人提出前開
    保單之解約金12,220元並分配予各相對人後，於110年11月8
    日裁定終結清算程序，該裁定於110年11月29日確定等情，
    業經本院依職權調閱上開案件卷宗核閱屬實。則依首開規定
    ，本院自應審酌聲請人是否有消債條例第133條、第134條所
    定應為不免責裁定之情形。而本院依消債條例第136條規定
    ，通知全體相對人及聲請人於111年3月22日到場陳述意見：
  ㈠聲請人乙○○及其代理人具狀並到庭陳稱：聲請人於聲請清算
    前二年為家庭主婦，故無工作收入，自109年7月起才於大予
    行銷顧問有限公司擔任專案約聘的業務人員，每月底薪為28
    ,000元，獎金部分則不固定，於110年7月至陳報時即111年2
    月間之薪資如薪資證明書所載。每月個人必要生活費用請求
    依消債條例規定計算，另聲請人扶養雙親每月須支出10,000
    元扶養費，而二名未成年子女之扶養費部分，因聲請人之配
    偶於聲請人開始清算後工作及收入均不穩定，是由聲請人獨
    自負擔，每月需支出扶養費用共24,000元。是以聲請人於裁
    定開始清算後仍有入不敷出之情，尚須向其胞弟借錢周轉，
    但其胞弟也須扶養子女，無法貸與聲請人太多金錢，爰請求
    裁定准予免責等語。
　㈡相對人台新國際商業銀行股份有限公司未到庭惟具狀稱：不
    同意聲請人免責，請詳察聲請人有無消債條例第133、134條
    所定不免責事由等語。
　㈢相對人中國信託商業銀行股份有限公司未到庭惟具狀稱：不
    同意聲請人免責，聲請人現年約42歲，尚具有還款能力，應
    竭力清償債務，且聲請人依鈞院109年度消債清字第96號裁
    定所示，已有入不敷出之情，則聲請人就不足之處係如何負
    擔，是否有有隱匿財產或故意於財產及收入狀況說明書上為
    不實記載之情事，請鈞院詳察聲請人有無消債條例第133、1
    34條所定不免責事由等語。
　㈣相對人丙○(台灣)商業銀行股份有限公司未到庭惟具狀稱：不
    同意聲請人免責，經檢視聲請人之債務明細，顯屬有投機行
    為致財產顯然減少或負擔過重債務之情，請鈞院依消債條例
    第134條第4項規定裁定聲請人不免責，請亦請鈞院調查聲請
    人有無消債條例第133條所定不免責事由等語。　
　㈤相對人台北富邦商業銀行股份有限公司未到庭惟具狀稱：不
    同意聲請人免責，依聲請人之消費卡消費明細所示，聲請人
    曾密集消費，然未償還任何款項，顯無還款誠意，其僅是利
    用消債條例之施行來試探是否可免責債務清償之責，請鈞院
    詳查聲請人有無消債條例第133條、第134條第4項所定不免
    責事由等語。　
　㈥相對人遠東國際商業銀行股份有限公司未到庭惟具狀稱：不
    同意聲請人免責，法院應依消債條例第1條所定之立法宗旨
    衡平債權債務雙方之利益及各別應負擔之義務與責任，並應
    依消債條例第136條之規定為公平、合理、有效且迅速之調
    查，請詳察聲請人有無消債條例第133、134條所定不免責事
    由等語。
　㈦相對人國泰世華商業銀行股份有限公司未到庭惟具狀稱：不
    同意聲請人免責，而全體相對人於本件清算程序中僅受償12
    ,220元，請詳察聲請人有無消債條例第133、134條所定不免
    責事由等語。
　㈧相對人玉山商業銀行股份有限公司未到庭惟具狀稱：不同意
    聲請人免責，請鈞院調查聲請人有無消債條例第133條及第1
    34條所定不免責事由等語。
　㈨相對人臺灣銀行股份有限公司未到庭惟具狀稱：聲請人於相
    對人處所積欠之債務係政策性貸款之就學貸款，無法受償之
    部分由政府成立之信保基金先行交付備償款項，如聲請人不
    能清償，實為全民買單。聲請人因自身理財不當，致積欠多
    家銀行債務無法清償，遂藉由消債條例之清算免責程序規避
    債務，對依約還本付息之其他借款人顯失公平，故不同意聲
    請人免責等語。
　㈩相對人甲○（台灣）商業銀行股份有限公司未到庭惟具狀稱：
    不同意聲請人免責，請詳察聲請人有無消債條例第133、134
    條所定不免責事由等語。　
　相對人永豐商業銀行股份有限公司未到庭惟具狀稱：聲請人
    曾於調解程序中提出財產及收入狀況說明書中主張其於107
    年10月至109年6月間並無收入，然依聲請人之社群軟體臉書
    帳號發文所示，聲請人於前開期間內應有經營直銷事業，且
    有參與各項活動，故應非並無收入。且相對人所列每月支出
    高達39,386元，其本身既無收入，則如何負擔如此高額之支
    出，故聲請人有消債條例第134條第8項所定不免責事由，相
    對人亦不同意聲請人免責等語。
三、經查：
  ㈠聲請人無消債條例第133條所定應不予免責之事由：
  1.按消債條例第133條之立法理由略以：為免債務人濫用清算
    程序以獲免責，並敦促有清償能力者，利用薪資、執行業務
    所得或其他固定收入清償債務而受免責，爰以債務人聲請清
    算前二年間，可處分所得扣除自己及依法應受其扶養者所必
    要生活費用之數額為計算基礎，以為裁定免責之依據。法院
    裁定開始清算程序後，債務人有薪資、執行業務所得或其他
    固定收入，扣除自己及依法應受其扶養者所必要生活費用之
    數額後仍有餘額，始應依消債條例第133條為不免責裁定之
    審查。而該條規定係為免債務人濫用清算程序以獲免責，並
    敦促有清償能力者，利用薪資、執行業務所得或其他固定收
    入清償債務而受免責，該條之立法說明甚詳，是消債條例第
    133條著重於債務人之於開始清算程序後收入固定，於清算
    程序終止或終結後可預期其能以收入扣除必要支出及依法應
    受其扶養者所必要生活費用之數額後之餘額，用以清償債務
    ，則該條所稱「固定收入」，須債務人之所得在一般情形下
    ，可得期待將持續固定保有者，始當屬之。
  2.聲請人主張其自裁定開始清算後(即自110年7月1日)至向本
    院陳報時（即110年2月間），均係於大予行銷顧問有限公司
    擔任約聘之業務人員，每月有底薪28,000元再加上當月之不
    固定獎金，前開期間領取之薪資加計獎金後，分別為46,007
    元、39,119元、54,810元、48,166元、50,292元、59,137元
    、51,004元及47,080元等情，業據提出大予行銷顧問有限公
    司專案約聘人員協議書及薪資證明書為證（見本院卷第126
    至128頁），堪信為真實。據此，聲請人自裁定開始清算後
    至其向本院陳報之時止（自110年7月1日起計算至111年2月2
    8日），收入共為395,615元（計算式：46,007元＋39,119元＋
    54,810元＋48,166元＋50,292元＋59,137元＋51,004元＋47,080
    元＝395,615元）。
  3.而按債務人必要生活費用，以最近一年衛生福利部或直轄市
    政府所公告當地區每人每月最低生活費一點二倍定之。受扶
    養者之必要生活費用，準用第一項規定計算基準數額，並依
    債務人依法應負擔扶養義務之比例認定之。消債條例第64條
    之2第1項、第2項定有明文。聲請人個人日常生活必要費用
    部分，審酌聲請人負債之現況，基於社會經濟活動之互賴及
    誠信，該日常生活所需費用，自應節制開支，不得有超越一
    般人最低生活標準之享受，否則反失衡平，本院參酌衛生福
    利部所公告歷年最低生活費標準，107至111年度臺灣省每人
    每月最低生活費之1.2倍分別為14,866元（107至109年）、1
    5,946元及17,076元，則聲請人每月最低生活費除有特殊情
    形並有證據證明者外，自宜以前開數額為度，始得認係必要
    支出。聲請人主張其每月必要生活費用均依前開標準計算，
    則聲請人於裁定開始清算後至向本院陳報之時止之個人生活
    必要費用共計為129,828元（計算式：15,946元6月＋17,076
    元2月＝129,828元）。
  4.另聲請人之父母，現年均約63歲，於107至109年均無申報所
    得，其父名下有車輛一台，其母名下有不動產三筆，且患有
    雙膝退化性關節炎、腰椎退化性關節炎、脊隨管狹窄等情，
    有戶籍謄本、家族系統表、寶建醫院診斷證明書、107至109
    年度綜合所得稅各類所得資料清單及全國財產稅總歸戶財產
    查詢清單等件可佐（見消債清卷第87、92、95至100、117頁
    及本院卷第141至148頁）。而聲請人之父母名下雖尚有車輛
    及不動產，然既未經變價，亦無從用以支應每日生活所必需
    ，本院審酌上情，堪認其有受聲請人扶養之必要，並應由聲
    請人及其胞弟共二人共同負擔扶養義務。依消債條例第64條
    之2規定，以前引最低生活費1.2倍計算，聲請人就其父母之
    部分於110年至111年間每月應負擔之扶養費分別為15,946元
    、17,076元（計算式：15,946元2人2人＝15,946元；17,07
    6元2人2人＝17,076元）。聲請人主張其每月支付其父母扶
    養費共10,000元，既均低於前開數額，應予列計。故聲請人
    於裁定開始清算後至向本院陳報之時止，就其父母部分應負
    擔之扶養費共計為80,000元（計算式：10,000元8月＝80,00
    0元）。
　5.至於聲請人所育之二名未成年子女，現年分別約10歲、8歲
    ，107至109年間均無所得，名下亦無財產，現均在學，有戶
    籍謄本、家族系統表、107至109年度綜合所得稅各類所得資
    料清單及全國財產稅總歸戶財產查詢清單及在學證明書、學
    雜費繳費單據等件可查（見消債清卷第87、92、104至110頁
    、本院卷第133至140、153至154頁），堪認有受聲請人扶養
    之必要。而聲請人主張其配偶於及裁定開始清算後有工作不
    穩定之情，並提出其107至109年度綜合所得稅各類所得資料
    清單及全國財產稅總歸戶財產查詢清單為證（見本院卷第14
    9至152頁）。依前開財產所得資料所載，聲請人之配偶於10
    7年申報所得為36,800元，108年至109年間均無申報所得，
    而聲請人在102年3月12日自杉鴻營造有限公司退保勞工保險
    後，自105年9月5日才以屏東縣營造業職業工會為加保單位
    ，再次投保勞工保險迄今，此有本院依職權調取之勞保局電
    子閘門網路資料查詢表可參（見本院卷第161至167頁），審
    酌前開卷證內容，可推知聲請人之配偶並無固定受雇於何公
    司或商行，是其每月有無收入，其收入之數額為何，均應係
    依當月工作日數或情形計算，而有不固定之情形，則聲請人
    主張其配偶工作及收入不穩定，致無法共同負擔未成年子女
    之扶養費乙節，尚非無據。是聲請人就其未成年子女部分，
    於110年至111年間每月應負擔之扶養費分別為31,892元、34
    ,152元（計算式：15,946元2人＝31,892元；17,076元2人＝
    34,152元）。聲請人主張其每月支付其未成年子女扶養費共
    24,000元，既均低於前開數額，亦應予列計。故聲請人於裁
    定開始清算後至向本院陳報之時止，就其未成年子女部分應
    負擔之扶養費共計為192,000元（計算式：24,000元8月＝19
    2,000元）。
  6.從而，聲請人於裁定開始清算程序後至今雖有395,615元之
    收入，惟尚不足以支應聲請人之必要生活費用129,828元及
    應負擔之扶養費270,000元（計算式：80,000元＋192,000元＝
    90,000元），核與消債條例第133條所定「法院裁定開始清
    算程序後，債務人有薪資、執行業務所得或其他固定收入，
    扣除自己及依法應受其扶養者所必要生活費用之數額後仍有
    餘額」之要件不符，故聲請人並無消債條例第133條之不免
    責事由。
　⒎縱認為聲請人就其子女應支出之扶養費部分應與其配偶共同
    負擔，因而聲請人於裁定開始清算後之收入扣除支出仍有餘
    額，然依現有卷證資料觀之（可參本院卷第41至47頁稅務電
    子閘門財產所得調件明細表），聲請人於聲請清算前二年間
    收入總額共計為141,711元（計算式：107、108年間申報所
    得均為0元＋109年申報所得共212,567元6月（聲請人係自10
    9年7月到職）4月（自109年7月算至同年10月）＝141,711元
    ，小數點以下四捨五入），並不足以支應其於前開期間內之
    個人必要生活費用（依消債條例規定計算，共為14,866元2
    4月＝356,784元），更遑論其尚有父母子女須受其扶養，據
    此，聲請人於聲請清算前二年間之收入扣除支出後並無餘額
    ，顯低於各相對人於本件清算程序中之受分配之總額12,220
    元，亦不符合消債條例第133條所定「而普通債權人之分配
    總額低於債務人聲請清算前二年間，可處分所得扣除自己及
    依法應受其扶養者所必要生活費用之數額者」之要件，併此
    敘明。
　㈡至相對人永豐商業銀行股份有限公司雖主張依聲請人之社群
    軟體臉書帳號發文所示（見本院卷第109至112頁），聲請人
    於聲請清算前二年之期間內應有經營直銷事業，且有參與直
    銷事業之活動，應非並無收入，且相對人所列每月支出高達
    39,386元，其本身既無收入，則如何負擔如此高額之支出，
    並請求調查聲請人及其父母子女是否有領取補助款。然查，
    聲請人及其父母子女均未領有任何補助，此有屏東縣政府11
    1年2月8日屏府社助字第11104852000號函及勞動部勞工保險
    局111年2月10日保普生字第11113005540號函可佐（見本院
    卷第79至80頁），而聲請人陳稱其收入不足支應生活所需時
    ，係向其胞弟借貸周轉，亦未悖於社會常情。就聲請人於聲
    請前二年間是否有透過經營直銷事業賺取收入之部分，目前
    卷內並無具體證據可用以證明聲請人有來自直銷事業之收入
    ，且依國內直銷事業之經營模式，多是由傳銷商先向直銷事
    業公司購買商品，再透過招攬下線之傳銷商售出商品獲利。
    為招攬下線傳銷商，直銷事業往往是透過舉辦各類活動展示
    直銷事業之榮華前景，使有意加入者認為該事業係有利可圖
    ，然於購買商品後無法獲利之傳銷商比皆是，甚有無法售出
    商品而賠本退出者，且如聲請人有透過直銷事業而獲利，則
    為何聲請人會放棄從事直銷事業而轉至大予行銷顧問有限公
    司任職？故本院尚難僅憑前開臉書帳號之發文截圖，即認聲
    請人有隱匿收入之情事。
  ㈢又本件聲請人並非7年內曾依破產法或消債條例規定受免責者
    ，而本院依職權就現有事證予以調查審酌之結果，復查無聲
    請人有何隱匿、毀損應屬清算財團之財產，或以顯不相當之
    對價出賣其財產等不利於債權人之處分、捏造債務或承認不
    真實之債務、隱匿、毀棄、偽造或變造帳簿或其他會計文件
    之全部或一部，致其財產之狀況不真確等行為，復無聲請清
    算前1年內，已有清算之原因，而隱瞞其事實，使他人與之
    為交易致生損害之行為，且無明知已有清算原因之事實，非
    基於本人之義務，而以特別利於債權人中之一人或數人為目
    的，提供擔保或消滅債務之行為，亦無故意於財產及收入狀
    況說明書為不實之記載，或有違反消債條例第9條第2項到場
    義務、第41條出席及答覆義務、第81條第1項提出財產及收
    入狀況說明書、債權人、債務人清冊義務、第82條第1項報
    告義務、第89條生活儉樸及住居限制義務、第101條提出清
    算財團書面資料義務、第102條第1項移交簿冊、文件及一切
    財產義務、第103條第1項答覆義務、第136條第2項協力調查
    義務之行為等消債條例第134條各款所定之應不免責之事由
    。
四、綜上所述，聲請人既經本院為終結清算程序之裁定確定，且
    不符合消債條例第133條所定之情形，復查無同條例第134條
    各款所列之不免責事由，依同條例第132條之規定自應裁定
    聲請人免責。
五、依消債條例第132條，裁定如主文。
中　　華　　民　　國　　111 　年　　5 　　月　　12　　日
                 民事庭           法　官　潘  快
上為正本係照原本作成
如不服本裁定，應於裁定送達後10日內，以書狀向本院提出抗告
，並繳納抗告費新臺幣1千元
中　　華　　民　　國　　111 　年　　5 　　月　　12　　日
　　　                            書記官　鍾嘉芸